【裁判字號】    89,重訴,86
【裁判日期】    900430
【裁判案由】    拆屋交地
【裁判全文】
臺灣臺南地方法院民事判決  八十九年度重訴字第八六號
    原      告  甲○○
                辛○○
                丙○○
                丁○○
                己○○
                戊○○
    共      同
    訴訟代理人  黃正彥律師
                黃雅萍律師
    被      告  乙○○        .
    被      告  成吉通運有限公司  設同右
    右  一  人
    法定代理人  簡徐雪嬌      .
    被      告  庚○○即日森茶.
    共      同
    訴訟代理人  鄭慶海律師
                邱玲子律師
右當事人間請求拆屋交地事件，本院判決如左：
    主    文
被告成吉通運有限公司應自坐落台南市○○區○○段一一一之二號土地上如附圖Ｃ部
份面積一五一．九四平方公尺之建物遷出；被告乙○○應將上開建物拆除，將土地交
還原告丙○○、甲○○、辛○○、丁○○，並自民國八十九年二月十六日起至拆除交
還之日止每年給付原告甲○○新台幣一萬六千九百二十一元、原告辛○○新台幣三萬
五千一百六十一元、原告丙○○新台幣一萬七千五百八十一元、原告丁○○新台幣一
萬七千五百八十一元之損害金。
被告成吉通運有限公司應自坐落台南市○○區○○段一一一之三號土地上如附圖Ｆ之
部份面積六九．八四平方公尺之建物遷出，被告乙○○應將上開建物及同段一一一之
三號土地上如附圖Ｄ部份四四．五０平方公尺及附圖Ｅ部份三六．五０平方公尺之建
物拆除，將土地交還原告己○○及其他共有人，並自民國八十三年九月三日起至拆除
交還之日止每年給付原告己○○新台幣一萬六千二百三十三元之損害金。
被告庚○○即日森茶行應自坐落台南市○○區○○段一一一之一一號土地上如附圖Ｂ
部份（門牌號碼台南市○○區○○路一段二四九號）面積七．一０平方公尺遷出，被
告乙○○應將附圖Ｂ部份面積七．一０平方公尺及附圖Ａ部份面積十七．一０平方公
尺之地上物拆除，將土地交還原告及其他共有人。
原告其餘之訴駁回。
訴訟費用由被告乙○○負擔十分之七，被告成吉通運有限公司負擔十分之二，餘由被
告庚○○即日森茶行負擔十分之一。
本判決第一項於原告丙○○、甲○○、辛○○、丁○○以新台幣壹佰肆拾萬元供擔保
後，得為假執行；但被告成吉通運有限公司、乙○○如於假執行程序實施前以新台幣
肆佰壹拾玖萬壹仟貳佰陸拾伍元為原告供擔保後，得免為假執行。
本判決第二項於原告己○○以新台幣壹佰參拾參萬元供擔保後，得為假執行；但被告
成吉通運有限公司、乙○○如於假執行程序實施前以新台幣肆佰萬陸仟參佰壹拾元為
原告供擔保後，得免為假執行。
本判決第三項於原告以新台幣壹拾陸萬元供擔保後，得為假執行；但被告庚○○即日
森茶行、乙○○如於假執行程序實施前以新台幣肆拾捌萬玖仟伍佰玖拾元為原告供擔
後，得免為假執行。
原告其餘假執行之聲請均駁回。
    事    實
甲、原告方面：
一、聲明：求為判決如主文第一、二、三項所示及為以供擔保為條件之假執行宣告。
二、陳述：
    （一）緣坐落台南市○○區○○段一一一之二號土地為原告丙○○、甲○○、徐
          進益、丁○○所共有，同段一一一之三號土地為原告己○○及訴外人徐信
          、徐、邱徐金月、張徐金蟬所共有，同段一一一之一一號土地為原告等
          六人及訴外人徐老祐、徐森川、徐財欽、吳徐雪娥、徐信、徐、邱徐金
          月、徐茂山、徐朝祥、徐昭陽、徐林挽、張徐金蟬以及被告乙○○所共有
          ，有土地登記簿謄本可稽。
    （二）被告乙○○原來與原告等人為原地號安西段一一一號土地之共有人，經鈞
          院八十二年度重訴字第五二號分割共有物事件判決確定，分割前項地號由
          原告取得，被告乙○○則另分得其他地號，惟其在系爭土地上有房屋，供
          其及被告成吉通運公司、被告庚○○即日森茶行使用，而系爭土地既經分
          割共有物判決於八十三年九月二日確定，被告乙○○依民法第八百二十五
          條之規定負與出賣人同一之責任，應將原告分得部分交付原告，乃仍拒不
          搬遷拆除交付土地，原告乃依強制執行法第一百三十一條第一項聲請強制
          執行，請求拆除地上物，交付土地，經鈞院民事執行處囑託地政機關測量
          占用面積，被告成吉通運公司、庚○○即日森茶行則以其非訴訟當事人，
          分割共有物之判決對其無遷出房屋之執行力云云，提出異議，案經鈞院八
          十五年度執字第七三四一號認本件有不能強制執行之情形而駁回原告強制
          執行之聲請確定。原告爰依民法第八百二十五條及第七百六十七條前段之
          規定提起本訴，請求成吉通運公司、庚○○遷出，被告乙○○拆屋還地及
          自八十三年九月三日判決確定之翌日起至遷讓拆除交還之日止給付原告及
          其他共有人每年相當於地租之損害金。
    （三）被告成吉通運公司依鈞院民事執行處測量共占用安西段一一一號、一一一
          之二號、一一一之三號，其中一一一號不在本件訴訟之內，一一一之二號
          及一一一之三號因共有人不同，且損害金數額有異，爰分割請求如訴之聲
          明第一、二項。
    （四）按安西段一一一之一一號依分割共有物判決係留為通路，全體共有人依原
          應有部份保持共有，被告乙○○之房屋占用道路，被告庚○○即日森茶行
          占用其中門牌號碼台南市○○區○○路一段二四九號部份（即附圖Ｊ部份
          ），被告乙○○自己使用台南市○○區○○路一段二五一號部份（即附圖
          Ｋ部份），經原告聲請強制執行時，被告乙○○願於八十六年五月二十四
          日以前拆除地上物，有切結書可證。詎迄今仍未拆除。爰請求判決如訴之
          聲明第三項，以利通行。
    （五）系爭土地上占用原告土地之建物，均為被告乙○○所建，而被告占用土地
          ，致原告受有相當於基地租金之損害，依土地法第九十七條，第一百零五
          條之規定，按土地公告現值總價額年息百分之十計算。
三、被告答辯後之陳述：
    （一）被告主張系爭安西段一一一之一一號地上如附圖Ｊ部份所示門牌安和路一
          段二四九號房屋為被告乙○○之父徐愿所建云云，原告否認之。查原告對
          被告聲請強制執行時（鈞院八十五年執字第七三四一號，當股承辦），被
          告乙○○一再陳稱系爭土地上所有房屋均為其所建，且為其所有，無償借
          予子女使用（見該卷八十六年十一月十日及八十八年一月二十五日執行筆
          錄），被告日森茶行即庚○○亦陳稱：「日森茶行的房子是乙○○蓋的」
          （參上開八十八年一月二十五日執行筆錄），足證系爭土地上之建物為被
          告乙○○所建，自不容被告事後否認。故被告之主張並非事實，不足採信
          。原告提起本訴並無當事人不適格之情形，被告乙○○所書立之切結書自
          有效力，應負拆除地上物將土地還予原告及其他共有人之義務。
    （二）被告乙○○又主張系爭土地原為池塘，由其填土改良，原告未支付其管理
          費十六萬五千五百元之前，被告得拒絕拆屋交地云云，原告否認之。查被
          告乙○○並未提出其確有支付十六萬五千五百元之證據，僅以計算表估算
          ，自難信為真實。況且原告於六十九年間就該共有土地雇工填土，支出十
          六萬六千七百元，有收據三紙可證，益證被告並非就系爭土地全部填土改
          良，自不得向原告請求。又系爭土地業經裁判分割，依民法第八百二十五
          條之規定被告乙○○應負與出賣人同一之責任，將原告分得部份無條件交
          付原告，且各共有人取得獨立之所有權，與支付管理費，並非雙務契約，
          被告自不得主張「同時履行抗辯權」，況且共有物裁判分割，除非無法以
          原物分割或所分得價值有差異，法院於判決內諭知補償之金額外，即使拆
          除房屋亦不補償，被告此部份抗辯不實且無理由。
    （三）被告提出「出賣證」主張原告不得拆除被告所有之建物云云，惟查依出賣
          證內容觀之，該土地座落台南市○○段一六七０之一號，重測後為安西段
          一一二號，非本件系爭土地，其上建物自不在本件系爭土地上，有土地登
          記簿謄本可證，且安西段一一二號目前已開闢為道路（安和路），其上建
          物亦早已拆除不存；退而言之，如該出賣證與本案有關，訴外人張徐金蟬
          僅出賣其分中之二十坪，乃應有部分之移轉，非特定位置之買賣，況且自
          六十年迄分割共有物，並無產權不清之情形，現今原告因裁判分割取得系
          爭土地所有權，被告乙○○取得同段一一一之一、之四、之十二號等土地
          所有權，其應得持分面積並無減少，至於建物部份，因未得原全體共有人
          同意所興建，亦未保存登記，至其與原出賣人張徐金蟬間如何約定，並不
          足以拘束全體共有人，更不得對抗原告。原告依法請求拆除，並無損全體
          共有人之利益。被告之主張並無理由。
    （四）被告所舉證人吳加再雖證稱被告乙○○之父徐愿找他蓋茶行云云，惟查證
          人吳加再所言與被告乙○○於鈞院八十二年度重訴字第五二號分割共有物
          事件及八十五年度執字第七三四一號強制執行事件所言為其所建築之供述
          不符，亦與證人黃永存及王俊發之證詞互有矛盾（黃永存證稱是乙○○與
          其父填土，王俊發證稱何人蓋房子不知道），且證人吳加再與被告乙○○
          有親屬關係，到庭做證之前又與被告乙○○互相聯絡，其所為之證詞自難
          信為真實；證人黃永存證稱被告乙○○對於填土均有參與叫土及付款，亦
          可反證該茶行應係乙○○所建，至證人王俊發證稱不知何人蓋房子，故被
          告所舉證人均不足為其有利之證明。
    （五）被告主張當年填土花費十六萬五千五百元，依四十餘年來物價波動達十倍
          計算，則為一百六十五萬五千元云云，原告否認之；且查證人黃永存證稱
          當年填土時土不用錢，工資約一天八十元，載一車土約四十元（見鈞院八
          十九年九月一日言詞辯論筆錄），足證被告所言不實，況分割共有物，即
          使拆到共有人房子亦不必補償，系爭土地原來地目為水，證人黃永存亦證
          稱填土時，僅填茶行這一部份，亦有他人在填土，故各共有人均有填土始
          有今日情形，何能請求補償，況且與本件非雙務契約，自無同時履行之問
          題，被告之主張不足採信。
    （六）被告乙○○興建系爭土地上之建物，有房屋稅籍設籍資料可稽，其所有建
          物占用系爭一一一之二號土地面積共一五一．九四平方公尺，按土地申報
          地價每平方公尺五千七百四十二元之百分之十計算相當於租金之損害，應
          給付原告甲○○一萬六千九百二十一元（按土地應有部份三九七分之七七
          計算）、原告辛○○三萬五千一百六十一元（土地應有部份三九七之一六
          ０）、原告丙○○一萬七千五百八十一元（土地應有部份三九七之八０）
          、原告丁○○一萬七千五百八十一元（土地應有部份三九七之八０）之損
          害金；被告乙○○所有建物占用系爭一一一之三號土地面積共計一五０．
          八四平方公尺，按土地申報地價每平方公尺五千三百八十一元之百分之十
          計算相當於租金之損害，應給付原告己○○一萬六千二百三十三元之損害
          金（按土地應有部份五分之一計算）。
    （七）被告就系爭土地之使用，除供其子女開設成吉通運公司外，尚借予他人開
          設餐廳（見鈞院八十九年四月十一日勘驗筆錄），現今又改由訴外人吳阿
          明開設「天來食店」，足證系爭土地位處道路要衝，人車鼎沸，利於經營
          各項生意，被告主張未能證明適於出租，僅得以地價稅之損失計算損害金
          云云，自不足採信。
    （八）被告又主張難以立即搬遷，請求准予定履行期間云云，原告否認並爭執之
          。查本件共有物分割於八十三年九月確定，迄今已近六年，未見被告有何
          具體搬遷行動，反係以各種方式拒絕搬遷拆除，係不為搬遷拆除，並非難
          以履行，並無定履行期間之必要。
    （九）被告主張原告依土地申報地價百分之十請求捐害金過高，應以原告支付地
          價稅範圍為實際所生損害範圍云云（見被告八十九年九月十五日答辯(二)狀
          第四頁第二行），惟查原告八十九年度所繳納之地價稅較申報地價百分之
          十為高，有八十九年地價稅明細表可稽，被告既同意以原告支付地價稅之
          範圍賠償原告所受之損害，則原告按申報地價百分之十請求賠償，自無過
          高情形。
    （十）被告又主張以其填土所支出價金請求抵銷云云，惟查被告無從證明填土係
          為共有人之利益，又未經共有人半數以上同意為土地之改良，縱有填土，
          其所為填土之費用，亦不得向原告請求，且依被告所舉證人黃永存證明僅
          係填土蓋茶行，而茶行面積僅二十四平方公尺（見複丈成果圖Ａ、Ｂ部份
          ），自無如被告所主張支出鉅額填土費用之事。況且被告自四十七年至兩
          造分割共有物確定之時（八十三年九月三日），從未對原告為主張請求，
          已逾十五年請求權時效，茲於本件主張抵銷，自有不合。
三、證據：提出土地登記簿謄本四件、土地複丈成果圖二件、切結書一紙、收據三件
          、被告成吉通運公司、日森茶行營業事業登記證二件、八十九年地價稅課
          稅明細表五紙及向台南市稅捐稽徵處函查台南市○○區○○路一段二四九
          號房屋之稅籍資料。
乙、被告方面：
一、聲明：
    （一）原告之訴及假執行之聲請均駁回。
    （二）如受不利判決，願供擔保請准免為假執行。
二、陳述：
    （一）系爭安西段一一一之一一號地上如附圖Ｂ部分所示門牌號碼安和路一段二
          四九號房屋，係訴外人即被告乙○○之父徐愿生前斥資所建築者，此有建
          築工人吳加再、王俊發可資證實。茲訴外人徐愿業於六十一年間死亡，該
          部分房屋應屬徐愿之遺產，依法由徐愿之全體繼承人公同共有（民法第一
          千一百五十一條），茲被告乙○○僅為繼承人之一，對於上開房屋並無單
          獨處分權（民法第八百二十八條）。準此，原告就此部分請求被告乙○○
          拆除該房屋即有當事人不適格之不當。至被告乙○○於八十六年五月二十
          四日所具切結書亦因未經其他公同共有人之同意而不生效力。
    （二）又查系爭土地原屬一片池塘，深達六公尺，被告乙○○於五十一年左右建
          築房屋前，曾先後自四十七年至五十年間歷經四年時間始完成填土之工程
          ，此有運土商黃永存、徐石松可證，花用購買土方之費用依當時市價約七
          萬二千元，另雇卡車及牛車花費之運輸費及工資依當時行情約九萬二千五
          百元，合計十六萬五千五百元，如以四十餘年來物價波動之指數約達十倍
          為準予以計算，則為一百六十五萬五千元，此等共有人所支出之土地改良
          費，應屬共有物之管理費用，依民法第八百二十二條規定，原告等應按應
          有部分比例償還被告乙○○，且在原告等未償還該等管理費之前，被告徐
          有道得拒絕拆除地上物交還系爭土地；爰依民法第二百六十四條規定為同
          時履行之抗辯。準此，原告訴請被告成吉通運公司應遷出上述房屋，亦難
          認有理由。
    （三）抑有進者，系爭一一一之三土地上房屋，係被告乙○○向該土地共有人之
          一之訴外人張徐金蟬所購買，此有經另一共有人徐為見證人之出賣證書
          可證，依出賣證書記載特約事項為「出賣人保證本產權絕無與第三人糾紛
          情事，如有糾葛等情，本出賣人願為出面排除理清楚絕無累虧買主之事，
          合併聲明保證如上」等語，則訴外人張徐金蟬對被告乙○○負有保持房屋
          產權不受侵害之擔保責任至為明顯；申言之，倘若上述房屋遭受拆除，訴
          外人張徐金蟬對被告乙○○應負賠償損害之責任。準此，原告就此部分提
          起請求拆屋交地之訴，顯難認為全體共有人之利益，依民法第八百二十一
          條但書規定，應認原告之訴非有理由。
    （四）基地租賃依土地法第一百零三條準用同法第九十七條規定，應以土地申報
          總價為計算法定租金之依據，原告主張按土地公告現值計算已嫌無據，況
          被告乙○○未能交付系爭土地，除基上述正當理由外，尚因地上建物為成
          吉通運公司及日森茶行占有使用之故，因此，被告乙○○應不負遲延責任
          ，原告訴求賠償損害，亦非有理由。
    （五）系爭一一一之一一地號土地上如附圖Ｂ所示經營日森茶行之木造房屋係被
          告乙○○之先父徐愿於五十一年間斥資蓋建等情，業經證人吳加再結證在
          卷，參以台灣民間習俗，兒女縱已成年，然家庭大計仍由父、母當家作主
          ，為公知之事實，應認證人吳加再之證詞符合事理，且與兩造無利害關係
          ，立場公正，應屬可採。準此，上開木造房屋既為徐愿所有，則原告訴請
          被告乙○○應拆除該房屋，即有當事人不適格之不當。
    （六）又被告乙○○及庚○○在鈞院八十五年度執字第七三四一號強制執行事件
          執行程序中，雖主張上述木造房屋為被告所建。實因該木造房屋僅占原告
          請求被告乙○○應拆除之房屋其中之一小部分比例而已，顯未予細分而誤
          述，此觀之該房屋之結構及材料與其他房屋或為鐵架或為磚造者不同，應
          可佐證，被告所辯「誤述」並非無據；況此項訴訟外之誤述，既非本案之
          自認，即不能以上訴人之誤述而否定證人吳加再證詞之可信度。又被告徐
          有道確為上述房屋公同共有人之一，則其於八十六年三月二十四日所具之
          「切結書」聲明願在八十六年六月二十四日以前拆除等情，如能證明係經
          全體共有人同意固無不可，然原告既不能證實，則原告執尚未生效之切結
          書請求被告拆除房屋，自非有理由。
    （七）又系爭一一一之二號土地為原告丙○○、甲○○、辛○○、丁○○四人共
          有，另一一一之三號則為原告己○○及訴外人徐信、徐、邱徐金月、張
          徐金蟬共有，有土地登記簿謄本可稽，茲原告等請求被告應賠償因未交還
          土地所生與基地租金相符之損害，然此項損害賠償之債應由各共有人按其
          應有部分比例受償自屬可分之債務，且應由各共有人行使其請求權方屬正
          當（此部分與民法第八百二十一條定不同），準此，原告起訴狀訴之聲明
          第一項之請求，原告甲○○、辛○○、丙○○、丁○○應由被告各賠償若
          干，原告未明確說明，即屬給付之範圍不明確，依法不合。又原告起訴狀
          訴之聲明第二項除原告己○○外，其他共有人既未起訴請求被告賠償其損
          害，且各共有人應受賠償之數額若干？均未明確，依上開說明，均難認有
          理由。再原告並不能證明系爭土地可以出租收益，則其請求按基地租金賠
          償損害自嫌無據，應認其支付地價稅之範圍內為其實際所生之損害，並以
          此為計算損害之基礎。
    （八）末查，「判決所命之給付其性質非長期間，不能履行法院得於判決內定相
          當之履行期間」（民事訴訟法第三百九十六條）；茲被告等數十年來或居
          住於系爭房屋，或以系爭房屋經營事業，需另行覓屋搬遷或變換地點，均
          非短期間內所能履行，因此，如為被告敗訴之判決，請酌定相當之履行期
          間。
    （九）按系爭土地均由原同段一一一號土地分割而來，地目為池，此有卷附土地
          登記謄本可證；茲系爭土地地目既為池，其為窪地迨無疑義，則被告徐有
          道主張於四十七年至五十一年間，於系爭分割後之一一一之二號、一一一
          之三號地上如附圖黃色所示部分填土，並經證人黃永存證實在卷，應屬可
          信。至於被告因填土而支付費用十六萬五千五百元，雖時日已久，證人無
          從具體證明，然參之原告亦自承曾於六十九年間在共有土地雇工填土支出
          十六萬六千七百元等情（見原告八十九年三月十五日提出之準備書狀第二
          項），按原告主張其於上開時日填土之共有土地位置即為分割後之一一二
          號土地（如附圖紅色所示），以該一一二號土地面積尚較一一一之二及一
          一三號兩筆面積總和為小之情形衡之，足證被告主張所支出之費用尚非高
          估而可憑信。準此，設令被告為共有土地填土所支出之費用，與原告請求
          被告交還土地，並無同時履行之對待關係而言，則被告謹聲明以該支出之
          填土費用債務與原告主張因被告債務不履行所生之損害金債務相抵銷。
三、證據：提出附表一紙、出賣證書一件等為證及聲請訊問證人吳加再、王俊發、黃
          永存、徐石松等人。
丙、本院依聲請囑託台南市安南地政事務所測量。
    理    由
一、本件原告起訴主張坐落台南市○○區○○段一一一之二號土地為原告丙○○、甲○○、辛○○、丁○○所共有，同段一一一之三號土地為原告己○○及訴外人徐
    信、徐、邱徐金月、張徐金蟬所共有，同段一一一之一一號土地為原告等六人
    及訴外人徐老祐、徐森川、徐財欽、吳徐雪娥、徐信、徐、邱徐金月、徐茂山
    、徐朝祥、徐昭陽、徐林挽、張徐金蟬以及被告乙○○所共有；被告乙○○原與
    原告等人為原地號安西段一一一號土地之共有人，經本院八十二年度重訴字第五
    二號分割共有物事件判決確定，分割該三筆土地由前開等人取得，被告乙○○則
    另分得其他地號土地，惟其在該三筆土地上有房屋，供其及被告成吉通運公司、
    被告庚○○即日森茶行使用，而該三筆土地已經分割共有物判決確定，依民法第
    八百二十五條之規定，被告乙○○負與出賣人同一之責任，應將原告分得部分交
    付原告，詎被告乙○○竟拒不搬遷拆除地上物交付土地，經原告向本院民事執行
    處以八十五年度執字第七三四一號強制執行事件聲請強制執行，乃被告成吉通運
    公司、庚○○即日森茶行則以其非訴訟當事人，分割共有物之判決對其無遷出房
    屋之執行力為由提出異議，經本院認有不能強制執行之情形而駁回原告強制執行
    之聲請確定在案。為此，原告爰依民法第八百二十五條及第七百六十七條前段之
    規定提起本訴，求為判決：（一）被告成吉通運公司應自坐落台南市○○區○○
    段一一一之二號土地上如附圖Ｃ部份面積一五一．九四平方公尺之建物遷出；被
    告乙○○應將上開建物拆除，將土地交還原告丙○○、甲○○、辛○○、丁○○
    ，並自八十三年九月三日起至拆除交還之日止每年給付原告甲○○一萬六千九百
    二十一元、原告辛○○三萬五千一百六十一元、原告丙○○一萬七千五百八十一
    元、原告丁○○一萬七千五百八十一元之損害金；（二）被告成吉通運公司應自
    坐落台南市○○區○○段一一一之三號土地上如附圖Ｆ之部份面積六九．八四平
    方公尺之建物遷出，被告乙○○應將上開建物及同段一一一之三號土地上如附圖
    Ｄ部份四四．五０平方公尺及附圖Ｅ部份三六．五０平方公尺之建物拆除，將土
    地交還原告己○○及其他共有人，並自民國八十三年九月三日起至拆除交還之日
    止每年給付原告己○○一萬六千二百三十三元之損害金；（三）被告庚○○即日
    森茶行應自坐落台南市○○區○○段一一一之一一號土地上如附圖Ｂ部份（門牌
    號碼台南市○○區○○路一段二四九號）面積七．一０平方公尺遷出，被告乙○○應將附圖Ｂ部份面積七．一０平方公尺及附圖Ａ部份面積十七．一０平方公尺
    之地上物拆除，將土地交還原告及其他共有人；及以供擔保為條件之假執行宣告
    之判決。
二、被告則以：（一）系爭安西段一一一之一一號土地上如附圖Ｊ部分所示門牌號碼
    台南市○○區○○路一段二四九號房屋係訴外人即被告乙○○之父徐愿生前斥資
    所建築；而徐愿業於六十一年間死亡，該屋應屬徐愿遺產，依法由徐愿之全體繼
    承人公同共有，被告乙○○僅為繼承人之一，對於該屋並無單獨處分權；原告請
    求被告乙○○拆除房屋，有當事人不適格之不當；被告乙○○於八十六年五月二
    十四日所具切結書，亦因未經其他公同共有人之同意而不生效力；（二）又系爭
    土地原屬一片池塘，深達六公尺，被告乙○○於五十一年左右建築房屋前，曾先
    後自四十七年至五十年間歷經四年時間始完成填土工程，花用購買土方之費用依
    當時市價約七萬二千元，另雇卡車及牛車花費之運輸費及工資依當時行情約九萬
    二千五百元，合計十六萬五千五百元，如以四十餘年來物價波動之指數約達十倍
    為準予以計算，則為一百六十五萬五千元，此等共有人所支出之土地改良費，應
    屬共有物之管理費用，依民法第八百二十二條規定，原告等應按應有部分比例償
    還被告乙○○，且在原告等未償還該等管理費之前，被告乙○○得拒絕拆除地上
    物交還系爭土地，爰依民法第二百六十四條規定為同時履行之抗辯；如認被告為
    共有土地填土所支出之費用，與原告請求被告交還土地，並無同時履行之對待關
    係而言，則被告則聲明以該支出之填土費用債務與原告主張因被告債務不履行所
    生之損害金債務相抵銷；（三）再系爭一一一之三號土地上房屋，係被告乙○○
    向該土地共有人之一即訴外人張徐金蟬所購買，張徐金蟬對被告乙○○負有保持
    房屋產權不受侵害之擔保責任，倘如房屋遭受拆除，訴外人張徐金蟬對被告乙○○應負賠償損害之責任。是原告就此提起請求拆屋交地之訴，顯難認為全體共有
    人之利益，應認非有理由；（四）再原告並不能證明系爭土地可以出租收益，則
    其請求按基地租金賠償損害自嫌無據，應認其支付地價稅之範圍內為其實際所生
    之損害，並以此為計算損害之基礎；（五）被告等數十年來，或居住於系爭房屋
    ，或以系爭房屋經營事業，需另行覓屋搬遷或變換地點，均非短期間內所能履行
    ，因此，如為被告敗訴之判決，請酌定相當之履行期間等語，資為抗辯。
三、經查：原告主張坐落台南市○○區○○段一一一之二號土地為原告丙○○、甲○○、辛○○、丁○○所共有，同段一一一之三號土地為原告己○○及訴外人徐信
    、徐、邱徐金月、張徐金蟬所共有，同段一一一之一一號土地為原告等六人及
    訴外人徐老祐、徐森川、徐財欽、吳徐雪娥、徐信、徐、邱徐金月、徐茂山、
    徐朝祥、徐昭陽、徐林挽、張徐金蟬以及被告乙○○所共有；及被告乙○○原與
    原告甲○○、丙○○、己○○、戊○○及原告辛○○、丁○○之被繼承人徐銀王
    、徐明清等人，暨訴外人徐老祐、徐森川、徐財欽、吳徐雪娥、徐信、徐、邱
    徐金月、徐茂山、徐朝祥、徐昭陽、徐林挽、張徐金蟬等人原為同段一一一號土
    地共有人，嗣由乙○○、徐昭陽、徐森川、徐財欽、吳徐雪娥等共有人訴請分割
    該土地，經最高法院八十四年度台上字第一一七八號、台灣高等法院八十三年度
    重上字第六號及本院八十二年度重訴字第五二號分割共有物事件判決系爭安西段
    一一一之二號土地分歸共有人即原告丙○○、甲○○及訴外人徐銀王（即原告辛○○被繼承人）、徐明清（即原告丁○○被繼承人）等人共同取得；系爭同段一
    一一之三號土地分歸共有人即原告己○○及訴外人徐信、徐、邱徐金月、張徐
    金蟬等人取得；系爭同段一一一之一一號土地分歸全體共有人即原告六人及訴外
    人徐老祐、徐森川、徐財欽、吳徐雪娥、徐信、徐、邱徐金月、徐茂山、徐朝
    祥、徐昭陽、徐林挽、張徐金蟬暨被告乙○○等人按原應有部分共同取得（預留
    作通路使用）．．．，並於八十四年六月二十四日確定，並於八十五年七月二日
    辦妥分割登記；惟因共有人即被告乙○○及訴外人徐昭陽、徐森川、徐財欽、吳
    徐雪娥等人拒絕拆除分歸其他共有人取得部分土地上房屋後交付，訴外人徐老祐
    、徐信、徐、邱徐金月、張徐金蟬、徐朝祥、徐茂山、徐林挽及原告甲○○、
    丙○○、己○○、戊○○、徐銀王（原告辛○○之被繼承人）、徐明清（原告丁○○之被繼承人）等人乃持前開關於共有物分割之確定裁判，依強制執行法第一
    百三十一條第一項之規定，向本院民事執行處聲請拆除占用分得土地部分之地上
    物及點交等情，嗣經台灣高等法院台南分院八十八年度抗字第四六四號及本院八
    十五年度執字第七三四一號等裁定以債權人所據以執行之右述分割共有物確定判
    決，其訴訟繫屬時間為八十二年六月十日，而第三人成吉通運公司、庚○○即日
    森茶行、吳徐雪娥所營金陞興銀樓等人占用時間均在債權人據以執行之確定判決
    繫屬之前等情，認債權人欲執行土地上建物之右開第三人應非執行名義效力所及
    ，而駁回債權人強制執行之聲請確定在案等事實，業據提出與所述相符之土地登
    記簿謄本三件為證，復經本院依職權調閱本院八十二年度重訴字第五二號分割共
    有物事件及本院八十五年度執字第七三四一號等歷審案卷查核無訛；又系爭三筆
    土地上，如附圖一、二所示Ａ、Ｂ、Ｃ、Ｄ、Ｅ、Ｆ、Ｇ等部分土地依序為被告
    乙○○、成吉通運公司、庚○○即日森茶行等人所占用（被告成吉通運公司為Ｃ
    、Ｆ、Ｇ等部分；被告庚○○即日森茶行為Ｂ部分；餘由被告乙○○占用）一節
    ，亦據本院到場勘測無訛，有勘驗筆錄可按，並囑託台南市安南地政事務所測量
    明確，有附圖一、二所示複丈成果圖二件附卷足稽，並為被告所不爭執，均應認
    為真正。
四、原告主張依民法第七百六十七條規定請求被告乙○○等人拆屋還地，被告乙○○
    則以系爭安西段一一一之一一號土地上如附圖Ｂ部分所示門牌號碼安和路一段二
    四九號房屋，係訴外人即被告乙○○之父徐愿生前斥資所建，而徐愿已於六十一
    年間死亡，該屋為徐愿之遺產，依法為徐愿之全體繼承人公同共有，被告乙○○
    僅為繼承人之一，對於該屋並無單獨處分權，原告請求被告乙○○拆除房屋，顯
    屬當事人不適格等語為辯。是本件首應審酌者，乃附圖Ｂ部分所示門牌號碼安和
    路一段二四九號房屋是否被告乙○○所建？抑為被告乙○○之父徐愿生前所建？
    查被告固據聲明證人吳加再到場供述：「乙○○住在安和路一段二百四十九號日
    森茶行裡，當時是我蓋的；我只蓋茶行，旁邊的客運公司，不是我蓋的；茶行已
    經蓋了約四十年，當時是乙○○的父親找我蓋的，我在蓋茶行時，蓋竹木造的平
    房；這土地本係魚塭，利用一部分土地填土蓋的；我蓋時，旁邊的貨運行尚未蓋
    起來；這土地是徐愿家族共有的土地；我蓋時約三十七歲，現我已七十四歲；這
    房屋前面有翻修，蓋這房子是乙○○的父親蓋的，工資及叫料都是乙○○父親負
    責的，我還帶他去買料」等語（參本院八十九年九月一日言詞辯論筆錄），惟其
    供述顯與被告乙○○於本院八十五年度執字第七三四一號強制執行事件中自承：
    「茶行（即被告庚○○即日森茶行）、銀樓（即金陞興銀樓）、交通公司（即被
    告成吉通運公司）均是我所有，由我無償借與庚○○、徐雪嬌、徐雪娥使用」，
    「成吉通運現址於我買時，房子就有了，另茶行、銀樓我買時，只有土地，沒有
    房子」，「茶行左側安和路一段二五一號房屋亦是我蓋的，本來二四九號及二五
    一號係相連一起，後因出租，故將其隔開，設立二五一號門牌」等語（參上開強
    制執行案卷八十六年十一月十日執行筆錄），及被告乙○○之女即被告庚○○（
    即日森茶行負責人）所陳：「日森茶行房子是乙○○蓋的」等語（參同上強制執
    行案卷八十八年一月二十五日執行筆錄）不符。稽之系爭台南市○○區○○路一
    段二百四十九號房屋為未辦保存登記建物，其納稅義務人為被告乙○○一節，有
    台南市稅捐稽徵處九十年三月十三日（九十）南市稅安字第０七九三六號函及房
    屋稅主檔現值查詢資料各一件附卷足憑，且關於前開房屋由何人起造建築一節，
    知悉其間情形者，衡情要屬被告乙○○為最，況被告乙○○與被告庚○○父女就
    該屋由被告乙○○起造一節之供述一致；證人吳加再上開所述應有誤解。綜上，
    應認附圖Ｂ所示系爭台南市○○區○○路一段二百四十九號房屋為被告乙○○所
    建要屬無疑。被告上開所辯尚難認為實在。
五、被告乙○○復以系爭土地原屬一片池塘，深達六公尺，伊於五十一年左右建築房
    屋前，曾先後自四十七年至五十年間歷經四年時間始完成填土工程，花用購買土
    方之費用依當時市價約七萬二千元，另雇卡車及牛車花費之運輸費及工資依當時
    行情約九萬二千五百元，合計十六萬五千五百元，如以四十餘年來物價波動之指
    數約達十倍為準予以計算，則為一百六十五萬五千元，此等共有人所支出之土地
    改良費，應屬共有物之管理費用，依民法第八百二十二條規定，原告等應按應有
    部分比例償還被告乙○○，且在原告等未償還該等管理費之前，被告乙○○得拒
    絕拆除地上物交還系爭土地，爰依民法第二百六十四條規定為同時履行之抗辯；
    如認被告為共有土地填土所支出之費用，與原告請求被告交還土地，並無同時履
    行之對待關係而言，則被告則聲明以該支出之填土費用債務與原告主張因被告債
    務不履行所生之損害金債務相抵銷等語為辯，並舉證人黃永存到庭供述：「當時
    乙○○有叫我去載土，他父親也有叫，載了多少車，我忘記了，我們只填乙○○
    要蓋房子那部分的土地，當時有六、七輛車子載土去填土，都是牛車，有無用別
    的車去載土，我不知道，謝老福、謝枝香、徐石松、黃麗水等人亦是用牛車去填
    土，工資約一天八十元，載一車的土約四十元，以前填的土不用錢，當時付錢的
    有乙○○及他父親」等語在卷（參本院八十九年九月一日言詞辯論筆錄）。惟依
    證人黃永存所述情節，尚不足以證明被告所抗辯自四十七年起至五十年間花用購
    買土方之費用（依當時市價約七萬二千元）及另雇卡車及牛車花費之運輸費暨工
    資（依當時行情約九萬二千五百元）計十六萬五千五百元一節為實。是被告右揭
    所辯各節自有未合。
六、按各共有人，對於他共有人因分割而得之物，按其應有部分，負與出賣人同一之
    擔保責任，為民法第八百二十五條所明定；又所有人對於無權占有或侵奪其所有
    物者，得請求返還之；對於妨害其所有權者，得請求除去之，有妨害其所有權之
    虞者，得請求防止之，民法第七百六十七條定有明文。而土地所有人本於所有權
    ，對於無權占有人請求遷讓及交還土地；所謂遷讓，係指停止占有而言；所謂交
    還，係指將占有之土地交付所有權人而言。前者之遷讓為後者交付之階段行為，
    非不得同時請求。又未經共有人協議分管之共有物，共有人對共有物之特定部分
    占有使用收益，須徵得他共有人全體之同意，如未經他共有人同意而就共有物之
    全部或一部任意占有收益，他共有人得本於所有權請求除去或請求向全體共有人
    返還占用部分。本件被告上開所辯既均不足採，原告本於物上請求權之法律關係
    ，請求：（一）被告成吉通運公司自系爭一一一之二號土地上如附圖Ｃ部份面積
    一五一．九四平方公尺之建物遷出，被告乙○○將上開建物拆除，並將土地交還
    原告丙○○、甲○○、辛○○、丁○○；（二）被告成吉通運公司自系爭一一一
    之三號土地上如附圖Ｆ之部份面積六九．八四平方公尺之建物遷出，被告乙○○
    應將上開建物及同段一一一之三號土地上如附圖Ｄ部份四四．五０平方公尺及附
    圖Ｅ部份三六．五０平方公尺之建物拆除，將土地交還原告己○○及其他共有人
    ；（三）被告庚○○即日森茶行自系爭一一一之一一號土地上如附圖Ｂ部份（門
    牌號碼台南市○○區○○路一段二四九號）面積七．一０平方公尺遷出，被告乙○○將附圖Ｂ部份面積七．一０平方公尺及附圖Ａ部份面積十七．一０平方公尺
    之地上物拆除，將土地交還原告及其他共有人，洵屬有據，應予准許。
七、再原告主張被告乙○○所有建物占用系爭一一一之二號土地面積一五一．九四平
    方公尺，原告受有相當於基地租金之損害，依土地法第九十七條，第一百零五條
    之規定，按八十九年公佈之申報地價即每平方公尺五千七百四十二元（有原告提
    出之地價稅課稅明細表五紙在卷為憑）之百分之十計算相當於租金之損害，應給
    付原告甲○○一萬六千九百二十一元（按土地應有部份三九七分之七七計算）、
    原告辛○○三萬五千一百六十一元（土地應有部份三九七之一六０）、原告丙○○一萬七千五百八十一元（土地應有部份三九七之八０）、原告丁○○一萬七千
    五百八十一元（土地應有部份三九七之八０）之損害金；被告乙○○所有建物占
    用系爭一一一之三號土地面積共計一五０．八四平方公尺，按同年度土地申報地
    價每平方公尺五千三百八十一元之百分之十計算相當於租金之損害，應給付原告
    己○○一萬六千二百三十三元之損害金（按土地應有部份五分之一計算）等節，
    衡酌原告等人因被告乙○○所有建物占用土地，造成原告等人不能利用土地，其
    主張受有損害堪予認定，又被告乙○○占用土地均屬繁榮街道路面，且占用期間
    長久及其他一切情狀，本院認原告請求按年息百分之十計算損害金數額，應屬公
    允。從而原告依上揭規定，請求被告給付相當於基地租金之損害，尚無不合。
八、原告復主張自前開本院八十二年度重訴字第五二號分割共有物事件判決確定翌日
    即八十三年九月三日起至拆除交還之日止之相當於基地租金之損害。查右揭分割
    共有物事件固經本院於八十四年九月二十日核發該事件已於「八十三年九月五日
    」確定之判決確定證明書，惟該事件歷經本院於八十二年十月三十日以八十二年
    度重訴字第五二號民事判決、台灣高等法院台南分院於八十三年八月二日以八十
    三年度重上字第六號民事判決及最高法院於八十四年五月十八日以八十四年度台
    上字第一一七八號民事裁定駁回乙○○等人之上訴，該裁定均於八十四年六月二
    十四日送達該事件兩造而確定等節，已經本院調閱該事件歷審案卷查核無訛，是
    本院前所核發之判決確定證明書上所載判決確定日期應屬誤算。末按給付定有確
    定期限者，債務人自期限屆滿時起，負遲延責任。給付無確定期限者，債務人於
    債權人得請求給付時，經其催告而未為給付，自受給付時起，負遲延責任。其經
    債權人起訴，或依督促程序送達支付命令者，與催告有同一之效力。八十九年五
    月五日修正公布施行前民法第二百二十九條第一、二項分別定有明文。查本件原
    告請求被告乙○○給付相當於基地租金之損害金，並未定有給付之期限，則原告
    之請求，於自（起訴狀）繕本送達之翌日即八十九年二月十六日起至拆除交還土
    地之日止之範圍內，按年給付右開損害金，自無不合。
九、綜上所述，原告依民法第八百二十五條及本於所有權之作用，請求：（一）被告
    成吉通運公司應自坐落台南市○○區○○段一一一之二號土地上如附圖Ｃ部份面
    積一五一．九四平方公尺之建物遷出；被告乙○○應將上開建物拆除，將土地交
    還原告丙○○、甲○○、辛○○、丁○○，並自八十三年九月三日起至拆除交還
    之日止每年給付原告甲○○一萬六千九百二十一元、原告辛○○三萬五千一百六
    十一元、原告丙○○一萬七千五百八十一元、原告丁○○一萬七千五百八十一元
    之損害金；（二）被告成吉通運公司應自坐落台南市○○區○○段一一一之三號
    土地上如附圖Ｆ之部份面積六九．八四平方公尺之建物遷出，被告乙○○應將上
    開建物及同段一一一之三號土地上如附圖Ｄ部份四四．五０平方公尺及附圖Ｅ部
    份三六．五０平方公尺之建物拆除，將土地交還原告己○○及其他共有人，並自
    民國八十三年九月三日起至拆除交還之日止每年給付原告己○○一萬六千二百三
    十三元之損害金；（三）被告庚○○即日森茶行應自坐落台南市○○區○○段一
    一一之一一號土地上如附圖Ｂ部份（門牌號碼台南市○○區○○路一段二四九號
    ）面積七．一０平方公尺遷出，被告乙○○應將附圖Ｂ部份面積七．一０平方公
    尺及附圖Ａ部份面積十七．一０平方公尺之地上物拆除，將土地交還原告及其他
    共有人，洵屬正當，應予准許。逾上開准許部分之請求，即非正當，要難准許，
    應予駁回。又系爭土地自前述共有物分割事件判決確定迄今已近六年，被告乙○○因長期使用系爭土地，主觀上拒絕拆除搬遷，並非有短期內不能履行之情形，
    衡情尚無酌定履行期間之必要。
十、兩造各自陳明願供擔保，聲請宣告假執行或免為假執行，經核原告勝訴部份，合
    於法律規定，爰分別酌定相當之擔保金額宣告之；原告其餘假執行之聲請，因訴
    之駁回而失所依據，應予駁回。因本案事證已臻明確，兩造其餘主張陳述及所提
    之證據，均毋庸再予審酌，附此敘明。
據上論結：本件原告之訴為一部有理由，一部無理由，並依民事訴訟法第七十九條但
書、第八十五條第一項但書、第三百九十條第二項、第三百九十二條，判決如主文。
中      華      民      國    九十      年      四      月    三十      日
                                臺灣臺南地方法院民事第三庭
~B法      官  謝靜慧
右為正本係照原本作成
如對本判決上訴，須於判決送達後廿日內向本院提出上訴狀
中      華      民      國    九十      年      五      月              日
~B法院書記官  白貴珠


司法院資訊處製作；財團法人民間司法改革基金會備份。
